【裁判字號】    88,訴,346
【裁判日期】    901017
【裁判案由】    分割共有物
【裁判全文】
臺灣嘉義地方法院民事判決  八十八年度訴字第三四六號
    原      告    玄○○
    訴訟代理人    戌○○
    原      告    宇○○
    被      告    甲○○
    訴訟代理人    乙○○○
    被      告    丑○○
                  地○○
                  黃○○
                  辛○○
                  吳德杉
                  壬○○
    訴訟代理人    癸○○
    被      告    丁○○
    訴訟代理人    戊○○
                  丙○○
    被      告    己○○
                  庚○○
                  卯○○
                  Ｅ○○
                  Ｃ○○
                  Ｄ○○
                  宙○○
                  Ａ○○
    被      告    寅○○
                  辰○○
                  Ｂ○○
    訴訟代理人    子○○
    被      告    Ｆ○○
                  申○○
                  未○○
                  午○○
    訴訟代理人    酉○○
右當事人間分割共有物事件，本院判決如左：
    主      文
兩造共有坐落嘉義縣六腳鄉○○段四○四地號，地目建，面積三七九九‧一○平方公
尺土地，依如附圖一所示之分割方案分割：其中編號１、８、９部分，面積分別為六
‧九八、二六‧一八、一八一‧二三平方公尺，分歸原告玄○○取得；編號２部分面
積一三五‧六八平方公尺，分歸被告宙○○取得；編號２１、２２部分，面積分別為
一○九‧九四、一五六‧二五平方公尺，分歸被告Ｅ○○取得；編號１３、２３部分
，面積分別為一二三‧五七、一四二‧六二平方公尺，分歸被告Ｃ○○取得；編號４
、１８部分，面積分別為二九三‧一七、一六一‧○一平方公尺，分歸被告甲○○取
得；編號６部分，面積為二七六‧九一平方公尺，分歸原告宇○○、被告地○○、黃
○○共同取得，並分別按一百五十五分之五十一、一百五十五分之五十二、一百五十
五分之五十二比例保持共有；編號７部分，面積為八五七‧五五平方公尺，分歸被告
辛○○、吳德杉、壬○○、丁○○、己○○、庚○○共同取得，並各按六分之一比例
保持共有；編號１０部分面積二○○‧○八平方公尺，分歸被告Ｆ○○取得；編號１
１部分面積二○○‧○九平方公尺，分歸被告Ｂ○○取得；編號１２部分面積二五‧
○一平方公尺，分歸被告申○○、午○○、未○○、酉○○共同取得，並各按四分之
一比例保持共有；編號１４部分面積五○‧○三平方公尺，分歸被告天○○取得；編
號１５部分面積七五‧○四平方公尺，分歸被告丑○○取得；編號１６部分面積五○
‧○三平方公尺，分歸被告巳○○取得；編號１７部分面積一○○‧○五平方公尺，
分歸被告Ａ○○取得；編號１９部分面積一○○‧○五平方公尺，分歸被告寅○○、
、辰○○、卯○○共同取得，並分別按五分之一、五分之二、五分之二比例保持共有
；編號３、２０部分面積分別為二二三‧二三、一六八‧○二平方公尺，分歸被告Ｄ
○○取得；編號５部分面積一九○‧三八平方公尺，分歸原告玄○○、被告Ｅ○○、
Ｃ○○、甲○○、原告宇○○、被告地○○、黃○○、辛○○、吳德杉、壬○○、丁○○、己○○、庚○○、Ｆ○○、Ｂ○○、申○○、午○○、未○○、酉○○、天○○、丑○○、巳○○、Ａ○○、寅○○、辰○○、卯○○、Ｄ○○共同取得，並分別
按千分之六十二、千分之七十七、千分之七十七、千分之一百一十五、千分之二十六
、千分之二十七、千分之二十七、六千分之二百四十七、六千分之二百四十七、六千
分之二百四十七、六千分之二百四十七、六千分之二百四十七、六千分之二百四十七
、千分之五十八、千分之五十七、四千分之七、四千分之七、四千分之七、四千分之
七、千分之十四、千分之二十一、千分之十四、千分之二十九、五千分之二十九、五
千分之五十八、五千分之五十八、千分之一百一十三比例保持共有。
訴訟費用由被告甲○○負擔千分之一百一十一；被告Ｄ○○負擔千分之一百零九；被
告Ｅ○○、Ｃ○○各負擔千分之七十四；原告玄○○負擔千分之六十；被告Ｆ○○、
Ｂ○○負擔千分之五十六；被告辛○○、吳德杉、壬○○、丁○○、己○○、庚○○
各負擔千分之三十九；被告宙○○負擔千分之三十六；被告Ａ○○負擔千分之二十八
；被告地○○、黃○○各負擔千分之二十六；原告宇○○負擔千分之二十五；被告丑
○○負擔千分之二十一；被告天○○、巳○○各負擔千分之十四；被告卯○○、辰○○各負擔千分之十一；被告寅○○負擔千分之六；被告申○○、午○○、酉○○、未
○○各負擔千分之二。
    事      實
甲、原告方面：
  一、聲明：兩造共有坐落嘉義縣六腳鄉○○段四○四地號土地分割為如附圖二所示
            。
  二、陳述：
    （一）坐落嘉義縣六腳鄉○○段四○四地號，地目建，面積三七九九‧一○平方
          公尺土地（以下簡稱系爭土地），為兩造所共有，應有部分分別為被告何
          秉祥九分之一；被告Ｄ○○二千零一十六分之二百一十九；被告Ｅ○○、
          Ｃ○○各二千零一十六分之一百四十九；原告玄○○八十四分之五；被告
          Ｆ○○、Ｂ○○各十八分之一；被告辛○○、吳德杉、壬○○、丁○○、
          己○○、庚○○各一百二十六分之五；被告宙○○八十四分之三；被告陳
          基安三十六分之一；被告地○○、黃○○各二千零一十六分之五十二；原
          告宇○○二千零一十六分之五十一；被告丑○○一百四十四分之三；被告
          天○○、巳○○各七十二分之一；被告卯○○、辰○○各九十分之一；被
          告寅○○一百八十分之一；被告申○○、午○○、酉○○、未○○各五百
          七十六分之一。
    （二）系爭土地無因物之使用目的而不能分割之情形，兩造間亦無不分割之約定
          ，復無法協議分割，爰請求依附圖二所示之分割方案裁判分割。又原告陳
          丙南願與地○○、黃○○於分割後繼續保持共有。
  三、證據：提出土地登記謄本二份、地籍圖騰本一份；並聲請勘測現場。
乙、被告方面：
  一、被告Ａ○○、丑○○、Ｆ○○、寅○○、卯○○、天○○、辰○○、巳○○、
      庚○○：
    （一）聲明：如主文第一項所示。
    （二）陳述：被告Ａ○○所提之如附圖一所示之分割方案，每一個共有人都有通
                路可供通行，且原來不願保持共有之共有人，都已經將他們分開。
                被告卯○○、辰○○、寅○○願於分割後繼續保持共有。
  二、被告地○○、Ｅ○○、Ｃ○○、甲○○：
    （一）聲明：兩造共有系爭土地分割為如附圖二所示。
    （二）陳述：被告Ａ○○所提如附圖一之分割方案，路沒有通到底，且編號十五
                到十九號之共有人原來之建物是在裡面，如採被告Ａ○○之分割方
                案，則可分到路邊，顯然不公平。被告地○○願與被告黃○○、原
                告宇○○於分割後繼續保持共有。被告甲○○雖同意原告所提即如
                附圖二所示之分割方案，但其所分得編號１６土地不方正，不好利
                用。
  三、被告宙○○、Ｂ○○、辛○○、吳德杉、壬○○、丁○○、酉○○、未○○、
      申○○、午○○、Ｄ○○：
    （一）聲明：同意分割。
    （二）陳述：被告宙○○共有只要不負擔道路面積，被告Ｂ○○只要分得之土地
                無他人之建物，任一分割方案均可。被告辛○○、吳德杉、壬○○
                、丁○○願與己○○及庚○○於分割後保持共有。被告酉○○、侯
                朝嘉、申○○、午○○四人願於分割後繼續保持共有。被告Ｄ○○
                不願與Ｃ○○、Ｅ○○保持共有。
  四、被告黃○○、己○○：
      被告黃○○、己○○未於言詞辯論期日到場，亦未提出準備書狀作何聲明或陳
      述。
    理      由
一、本件被告黃○○、辛○○、亥○○、壬○○、丁○○、己○○、Ｃ○○、Ｄ○○
    、宙○○、未○○、Ｂ○○、申○○、午○○、未○○、酉○○未於言詞辯論期
    日到場，核無民事訴訟法第三百八十六條各款所列情形，爰依原告之聲請，由其
    一造辯論而為判決。
二、本件原告主張：系爭土地地目建，面積三七九九‧一○平方公尺，為兩造所共有
    ，應有部分分別為被告甲○○九分之一；被告Ｄ○○二千零一十六分之二百一十
    九；被告Ｅ○○、Ｃ○○各二千零一十六分之一百四十九；原告玄○○八十四分
    之五；被告Ｆ○○、Ｂ○○各十八分之一；被告辛○○、吳德杉、壬○○、丁○○、己○○、庚○○各一百二十六分之五；被告宙○○八十四分之三；被告Ａ○○三十六分之一；被告地○○、黃○○各二千零一十六分之五十二；原告宇○○
    二千零一十六分之五十一；被告丑○○一百四十四分之三；被告天○○、巳○○
    各七十二分之一；被告卯○○、辰○○各九十分之一；被告寅○○一百八十分之
    一；被告申○○、午○○、酉○○、未○○各五百七十六分之一，兩造間無不分
    割之約定，復無法協議分割之事實，業據其提出土地登記謄本一份為證，並為被
    告所不爭執，自堪認為真實。又系爭土地為建地，現由兩造分別佔有，有嘉義縣
    朴子地政事務所八十八年七月十五日複丈成果圖附卷可稽，是系爭土地核無因物
    之使用目的不能分割之情事，兩造既無不分割之約定，且無法協議分割，原告請
    求判決分割，自屬有據，應予准許。
三、按法院於決定分割方法時，應考慮共有物之使用、共有人之意願、共有人間之公
    平、社會整體之利益等因素。查系爭土地係建地，現由兩造分別建屋佔用，除西
    邊有一東西向長條形之缺口外，略呈南北較長東西稍窄之五邊形，北邊、西邊及
    西南邊均臨道路，東邊及東南邊皆臨建地，已據本院會同嘉義縣朴子地政事務所
    勘驗屬實，有本院勘驗筆錄、前述嘉義縣朴子地政事務所八十八年七月十五日複
    丈成果圖及地籍圖謄本各一份在卷可憑。原告主張依其所提如附圖二所示之分割
    方案分割較妥適，被告Ａ○○所提如附圖一所示分割方案路沒有通到底，且依該
    方案原來建物是在裡面之編號十五到十九號之共有人，則可以分到路邊，顯然不
    公平等語。被告Ａ○○則請求依附圖一所示之分割方案分割，依該方案每一共有
    人均有道路可供通行，而且原來不願保持共有之人均已將他們分開等語。本院審
    酌附圖一及附圖二所示之分割方案，均與各共有人之佔有現況大致相符，惟附圖
    一之分割方案，各共有人所分得之土地形狀較為方正或長方完整，有利於建築使
    用，且均臨道路，對外交通尚稱便利，而附圖二之分割方案，編號１５、１９部
    分成長條形，編號５、２２部分則略成Ｌ形，編號１６部分呈不規則形，均不利
    於土地之建築使用，又附圖一與附圖二之分割方案，雖均使各共有人分得之土地
    ，有臨馬路，然附圖一方案所留道路面積僅佔一九○‧三八平方公尺，附圖二方
    案所留道路面積則佔二九三‧九八平方公尺，而二者所留道路寬度則大約相同，
    因此，附圖一之方案顯然較附圖二之方案經濟，再者，此二分割方案差異部分所
    涉及之共有人，原告玄○○、被告Ｅ○○、Ｃ○○、甲○○同意附圖二所示之分
    割方案，被告Ａ○○、丑○○、Ｆ○○、寅○○、卯○○、天○○、辰○○、巳
    ○○同意附圖一所示之分割方案，故亦較多數贊同附圖一所示之分割方法。基上
    說明，本院認為以附圖一所示之分割方案為適當，又被告宙○○抗辯其不欲分擔
    道路面積，而因被告宙○○係分得系爭土地之東北角部分，尚無必要使用從中心
    由北向南延伸之所留道路，且對於被告宙○○之抗辯，其餘兩造均無意見，因此
    ，所留道路即由其餘共有人按其原應有部分比例換算為由其餘共有人全體共有之
    比例，繼續保持共有，爰判決如主文第一項所示。
五、本件係共有土地之分割爭議，被告之行為按當時訴訟程度，係為伸張或防衛權利
    所必要，是本件訴訟費用應有民事訴訟法第八十一條第二款規定之適用，應由兩
    造各依其應有部分比例負擔訴訟費用，以符公平。
六、據上論結，原告之訴為有理由，依民事訴訟法第三百八十五條第一項前段、第七
    十八條、第八十一條第二款、第八十五條第一項後段，判決如主文。
中      華      民      國    九十      年      十      月     十七     日
~B臺灣嘉義地方法院民事第一庭
~B    審判長法官  曾文欣
~B        法  官  鄭雅文
~B        法  官  賴秀蘭
右為正本係照原本作成
如對本判決如對本判決上訴應於收受本判決送達後二十日內向本院提出上訴狀（應按他造
人數附繕本）
中      華      民      國    九十      年      十      月     十七     日
~B    書記官  楊國色


司法院資訊處製作；財團法人民間司法改革基金會備份。
